臺灣嘉義地方法院刑事判決　　　　　　　100年度訴字第141號
公　訴　人　臺灣嘉義地方法院檢察署檢察官
被　　　告　李家慶
上列被告因偽造文書等案件，經檢察官提起公訴（100年度偵字
第454號），被告於本院行準備程序時就犯罪事實為有罪之陳述
，經本院合議庭裁定適用簡式審判程序，判決如下：
    主  文
李家慶共同行使偽造公文書，足以生損害於公眾及他人，處有期
徒刑壹年貳月；如附表編號1至4「偽造之公印文、印文、署押名
稱暨數量」欄所示偽造之公印文、印文、署名均沒收；又共同行
使偽造公文書，足以生損害於公眾及他人，處有期徒刑壹年；如
附表編號5至7「偽造之公印文、印文、署押名稱暨數量」欄所示
之偽造公印文、印文及署名均沒收；應執行有期徒刑壹年拾月，
如附表編號1至7「偽造之公印文、印文、署押名稱暨數量」欄所
示偽造之公印文、印文、署名均沒收。
    事 實
一、李家慶明知真實姓名年籍不詳綽號「小胖」之成年男子及其
    所屬詐騙集團成員，係以從事偽造公文書藉以行騙他人牟財
    之不法集團，竟為貪圖不法利益，加入該詐騙集團擔任「車
    手」工作，負責冒充司法人員並拿取被害人受騙交付之款項
    。嗣李家慶即與包括「小胖」在內之詐欺集團不詳之成員共
    同意圖為自己不法之所有，並基於冒充公務員行使職權、行
    使偽造公文書及詐欺取財之犯意聯絡，先由該集團成員製作
    偽造抬頭為「臺北地方法院地檢署監管科」公文1張（其上
    並有以不詳方式偽造之「檢察行政處監管」印文及主任檢察
    官「曾冠達」署名各1枚）、抬頭為「臺灣臺北地方法院檢
    察署通緝書」公文1張（其上並有以不詳方式偽造之「檢察
    行政處監管」印文1枚）、抬頭為「臺灣臺北地方法院檢察
    署強制性資產凍結執行書」公文1張（其上並有以不詳方式
    偽造之「臺灣臺北地方法院檢察署印」印文及檢察官「周士
    榆」、書記官「康敏郎」印文各1枚）、抬頭為「臺灣臺北
    地方法院檢察署刑事傳票公文1張（其上並有以不詳方式偽
    造之「臺灣臺北地方法院檢察署印」印文及檢察官「周士榆
    」、書記官「康敏郎」印文各1枚）後，再由該集團成員於
    民國97年12月3日14時許撥打電話予賴森茂，冒稱係「臺灣
    臺北地方法院檢察署」（下稱臺北地檢署）監管科高凱成，
    向賴森茂詐稱「因為涉及洗錢案件，錢有問題，必須將錢以
    現金交地檢署保管」云云，致使賴森茂陷於錯誤，於同年12
    月4日上午11時許，提領現金新臺幣（下同）65萬元，在臺
    北縣立三重醫院對面交予冒充地檢署監管科專員之李家慶，
    而李家慶為取信於賴森茂，在取款後亦同時交付上開公文4
    張給賴森茂而行使，均足生損害於「臺灣臺北地方法院檢察
    署」司法機關職權行使之公信力，而以此方式，詐騙賴茂森
    65萬元；再於97年12月5日上午9時許，前述詐騙集團成員另
    假借臺北地檢署「張書華」檢察官之名義，撥打電話給林晉
    廷，佯稱：「林晉廷與詐騙集團有關係，要凍結資金，要領
    錢以現金交地檢署保管」云云，致使林晉廷陷於錯誤，於同
    日中午12時許，提領現金50萬元，在臺北縣三重市○○路市
    公所對面之綜合體育場交予冒充地檢署監管科專員之李家慶
    ，而李家慶為取信於林晉廷，在取款後亦同時交付抬頭為「
    臺北地方法院檢察署監管科」公文1張（其上並有以不詳方
    式偽造之「臺北地檢署」印文及檢察官「張書華」署名各1
    枚）、抬頭為「請求暫時性凍結執行聲請書」公文1張（其
    上並有以不詳方式偽造之「臺北地檢署」印文1枚）、抬頭
    為「法務部行政凍結管制執行命令」公文1張，又在抬頭為
    「臺灣臺北地方法院收據」公文「填單員」及「收款員」欄
    位簽立「林志忠」後，併將上開公文4張交由林晉廷收執而
    行使，均足生損害於「臺灣臺北地方法院」、「臺灣臺北地
    方法院檢察署」司法機關職權行使之公信力、「林志忠」，
    而以此方式，詐騙林晉廷50萬元得手。事後因賴森茂、林晉
    廷察覺有異，乃報警查獲上情。
二、案經臺北縣政府警察局三重分局報告臺灣板橋地方法院檢察
    署檢察官呈請臺灣高等法院檢察署檢察長令轉臺灣嘉義地方
    法院檢察署檢察官偵查起訴。
    理  由
一、本件被告李家慶所涉犯者非死刑、無期徒刑、最輕本刑為三
    年以上有期徒刑之罪或高等法院管轄第一審案件。本院行準
    備程序時，被告就被訴事實為有罪之陳述，經告知簡式審判
    程序之旨，並聽取檢察官及被告之意見後，本院爰依刑事訴
    訟法第273條之1第1項裁定由受命法官獨任進行簡式審判程
    序。故本件簡式審判程序之證據調查，依刑事訴訟法第273
    條之2之規定，不受同法第159條第1項、第161條之2、第161
    條之3、第163條之1及第164條至第170條規定之限制，合先
    敘明。
二、上揭事實，業據被告於偵審時坦承不諱，核與證人即被害人
    賴森茂、林晉廷於警詢時證述之情節大致相符，並有被告提
    供與被害人如附表編號1至8所示公文書及被害人賴森茂存摺
    節本之影本等（見臺灣板橋地方法院檢察署98年度發查字第
    50號卷第31至39頁）在卷可憑，俱足認被告之自白與事實相
    符，本件事證明確，被告犯行足堪認定。
三、按公文書係指公務員職務上製作之文書，刑法第10條第3項
    定有明文。而刑法上偽造文書罪，係著重於保護公共信用之
    法益，即使該偽造文書所載名義製作人實無其人，而社會上
    一般人仍有誤信其為真正文書之危險，仍難阻卻犯罪之成立
    （最高法院54年臺上字第1404號判例意旨參照）。而扣案如
    附表編號2、6所示「臺北地方法院地檢署監管科公文」公文
    書，雖係以臺北地方法院檢察署監管科之名義製作，且該檢
    察署實際上並無此一單位，然其內容均與犯罪偵查事項有關
    ，核與檢察署之業務相當，一般人苟非熟知檢察組織，尚不
    足以分辨該單位是否實際存在，仍有誤信該文書為公務員職
    務上所製作之真正文書之危險，揆諸前揭判例意旨，堪認應
    仍為偽造之公文書無訛。核被告所為，均係犯刑法第158條
    第1項之僭行公務員職權罪、同法第339條第1項之詐欺取財
    罪、同法第216條、第211條之行使偽造公文書罪。被告上開
    偽造「臺灣臺北地方法院檢察署印」、「檢察行政處監管」
    「臺北地檢署」公印文、檢察官「周士榆」、書記官「康敏
    郎」印文及「曾冠達」、「張書華」、「林志忠」署名之行
    為，為偽造公文書之階段行為，偽造公文書後持以行使，其
    偽造公文書之低度行為，為行使偽造公文書之高度行為所吸
    收，均不另論罪。而被告對被害人賴森茂、林晉廷各基於單
    一犯罪決意，於密接時點針對同一被害人接續所為各個行使
    偽造公文書及詐欺取財行為，為同一犯罪之接續行為，應評
    價為同一犯罪行為。又被告與綽號小胖及其他詐騙集團成員
    間就上開僭行公務員職權、詐欺取財、行使偽造公文書之犯
    行間，有犯意聯絡及行為分擔，均為共同正犯。復按刑法廢
    除牽連犯後，行為人為完成某一主要犯罪行為，而在先前準
    備階段觸犯犯罪，或犯罪後為保全犯罪成果觸犯犯罪之情形
    ，其行為在自然上並非完全一致，然前後仍有部分合致，且
    犯罪目的單一，依一般社會觀念，認應評價為一罪方符合刑
    罰公平原則，如予數罪併罰，反有過度之疑，與人民法律感
    情亦未契合。是於廢除牽連犯後，適度擴張一行為概念，認
    此情形為一行為，方屬適當，此一行為即所謂「因不法行為
    結果單一性而形成之行為單數」、「構成要件的行為單數」
    ，有最高法院97年度臺上字第1880號判決可參。查本件被告
    上開所為僭行公務員職權、行使偽造公文書及詐欺取財之犯
    行之目的均係在詐騙被害人之財物，係為達詐欺之目的，而
    僭行公務員職權、行使偽造公文書；被告前後所為，均係以
    詐欺取財為目的，其主要之犯罪行為為詐欺行為，是該三罪
    因果事實彼此相互連結且具有方法目的、原因結果或持續複
    製關係，亦即有不可分離之直接密切關係，且犯罪目的單一
    。揆之上開說明意旨，在社會經驗認知上，被告所犯上開僭
    行公務員職權、行使偽造公文書及詐欺取財行為，應被評價
    為一行為，方符刑罰原則。從而，被告係一行為同時觸犯上
    開3罪名，為想像競合犯，應依刑法第55條前段規定，從一
    重之行使偽造公文書罪論斷。又被告前後2次所犯行使偽造
    公文書2罪間，係犯意各別，行為互殊，應予分論併罰。爰
    審酌被告國中畢業之智識程度，未婚、有1個6歲齡小孩、經
    濟狀況不佳之生活狀況，其利用被害人不熟稔司法程序，以
    詐騙電話、偽造之公文書，詐騙被害人，使被害人惶恐涉及
    刑事犯罪而交付大筆積蓄，求償無門，損失甚鉅、並影響一
    般民眾對司法機關人員辦案之信賴，嚴重破壞國家公權力機
    關之威信，其加害金額總計達115萬元，然考量被告僅受綽
    號小胖之成年男子之邀，而擔任詐騙集團車手向被害人騙取
    款項，尚非詐欺集團核心成員，及犯後於偵審時坦承犯行，
    態度良好等一切情狀，分別量處如主文所示之刑，並定其應
    執行之刑。
四、又刑罰法令關於沒收之規定，有採職權沒收主義與義務沒收
    主義。職權沒收，指法院就屬於被告所有，並供犯罪所用或
    因犯罪所得之物，仍得本於職權為斟酌沒收與否之宣告，例
    如刑法第38條第1項第2款、第3款、第3項前段等屬之。義務
    沒收，又可分為絕對義務沒收與相對義務沒收二者。前者指
    凡法條規定「不問屬於犯人與否，沒收之」者屬之，法院就
    此等之物，無審酌餘地，除已證明滅失者外，不問屬於犯人
    與否或有無查扣，均應沒收之；後者指凡供犯罪所用或因犯
    罪所得之物，均應予以沒收，但仍以屬於被告或共犯所有者
    為限（最高法院93年度臺上字第2751號判決意旨參照）。又
    按上訴人用以詐欺取財之偽造、變造等書類，既已交付於被
    害人收受，則該物非屬上訴人所有，除偽造書類上偽造之印
    文、署押，應依刑法第219條予以沒收外，依同法第38條第
    3項之規定，即不得再對各該書類諭知沒收（最高法院43年
    臺上字第747號判例意旨參照）。如附表編號1至7「偽造之
    公印文、印文、署押名稱暨數量」欄所示偽造之公印文、印
    文、署名，均應依刑法第219條規定，分別於各個宣告刑下
    宣告沒收；至於如附表編號1至8所示偽造公文書、虛偽文書
    ，既由被告持以行使並交付，按諸前揭說明，即非被告所有
    之物及附表編號9所示文書與本案無關，除前述該偽造公文
    書、偽造文書上之公印文、印文、署名應沒收外，就各該文
    書本身，均不另併予宣告沒收，附此敘明。
據上論斷，應依刑事訴訟法第273條之1、第299條第1項前段，刑
法第28條、第55條、第158條第1項、第216條、第211條、第339
條第1項、第219條、第51條第5款，刑法施行法第1條之1第1項、
第2項前段，判決如主文。
本案經檢察官李志明到庭執行職務。
中    華    民    國    100    年    2    月    23    日
                  刑事第四庭    法  官  王慧娟
以上正本證明與原本無異。
如不服本判決應於收受判決後10日內向本院提出上訴書狀，並應
敘述具體理由；其未敘述上訴理由者，應於上訴期間屆滿後20日
內向本院補提理由書（均須按他造當事人之人數附繕本）「切勿
逕送上級法院」。告訴人或被害人如對於本判決不服者，應具備
理由請求檢察官上訴，其上訴期間之計算係以檢察官收受判決正
本之日期為準。
中    華    民    國    100    年    2    月    23    日
                                書記官  高文靜
附表：
┌──┬────────────────┬──────────────┐
│編號│偽造文書名稱及出處              │偽造之公印文、印文、署押名稱│
│    │                                │暨數量                      │
├──┼────────────────┼──────────────┤
│ 1  │抬頭為「臺灣臺北地方法院檢察署強│「臺灣臺北地方法院檢察署印」│
│    │制性資產凍結執行書」公文書1紙（ │之公印文1枚、「康敏郎」     │
│    │板橋地檢98發查50號卷第32頁）    │、「周士榆」之印文各1枚。   │
├──┼────────────────┼──────────────┤
│ 2  │抬頭為「臺北地方法院地檢署監管科│「檢察行政處監管」公印文1枚 │
│    │」公文書1紙（同上偵卷第33頁）   │、「曾冠達」署名1枚。       │
├──┼────────────────┼──────────────┤
│ 3  │抬頭為「臺灣臺北地方法院檢察署通│「檢察行政處監管」公印文1枚 │
│    │緝書」公文書（同上偵卷第34頁）  │。                          │
├──┼────────────────┼──────────────┤
│ 4  │抬頭為「臺灣臺北地方法院檢察署刑│「臺灣臺北地方法院檢察署印」│
│    │事傳票」公文書1紙（同上偵卷第35 │公印文1枚；「周士榆」、「康 │
│    │頁）                            │敏郎」印文2枚。             │
├──┼────────────────┼──────────────┤
│ 5  │「請求暫時性凍結執行聲請書（同上│「臺北地檢署」公印文1枚。   │
│    │偵卷第36頁）                    │                            │
├──┼────────────────┼──────────────┤
│ 6  │抬頭為「台北地方法院地檢署監管科│「臺北地檢署」公印文1枚、「 │
│    │」公文書（同上偵卷第37頁）      │張書華」署名1枚。           │
├──┼────────────────┼──────────────┤
│ 7  │抬頭為「臺灣台北地方法院收據」  │「臺北地檢署」公印文1枚、「 │
│    │公文書1紙（同上偵卷第39頁）     │ 林志忠」署名2枚。          │
├──┼────────────────┼──────────────┤
│ 8  │抬頭為「法務部行政凍結管制執行命│                            │
│    │令」公文書1紙（同上偵卷第38 頁）│                            │
├──┼────────────────┼──────────────┤
│ 9  │臺灣台北地方法院收據（同上偵卷第│「臺北地檢署」公印文1枚。   │
│    │40頁）                          │                            │
└──┴────────────────┴──────────────┘
附錄：論罪科刑法條：
中華民國刑法第158條
（僭行公務員職權罪）
冒充公務員而行使其職權者，處3年以下有期徒刑、拘役或5百元
以下罰金。
冒充外國公務員而行使其職權者，亦同。
中華民國刑法第211條
偽造、變造公文書，足以生損害於公眾或他人者，處1年以上7
年以下有期徒刑。
中華民國刑法第216條
行使第210條至第215條之文書者，依偽造、變造文書或登載不實
事項或使登載不實事項之規定處斷。
中華民國刑法第339條
意圖為自己或第三人不法之所有，以詐術使人將本人或第三人之
物交付者，處5年以下有期徒刑、拘役或科或併科1千元以下罰金
。
以前項方法得財產上不法之利益或使第三人得之者，亦同。
前二項之未遂犯罰之。